【裁判字號】    99,交聲,439
【裁判日期】    991230
【裁判案由】    違反道路交通管理處罰條例聲明異議
【裁判全文】
臺灣新竹地方法院交通事件裁定         99年度交聲字第439號
移送機關    交通部公路總局新竹區監理所
異議人即
受處分人    陳聖汶
上列受處分人因違反道路交通管理處罰條例案件，對於交通部公
路總局新竹區監理所民國99年7 月21日所為之竹監自字第裁50-E
00000000號違反道路交通管理事件裁決書，聲明異議，本院裁定
如下：
    主  文
原處分撤銷。
陳聖汶汽車駕駛人，駕駛汽車肇事致人受傷而逃逸，應吊銷其駕
駛執照，壹年內不得考領駕駛執照。
    理  由
一、原處分意旨略以：異議人即受處分人陳聖汶駕駛車牌號碼37
    75-HN 號自用小客車，於民國99年4 月2 日7 時50分許行經
    新竹縣竹北市○○路○ 段日清加油站旁路口時，不慎與案外
    人黃文治騎乘車牌號碼878-GKF 號之普通重型機車發生擦撞
    ，導致黃文治受傷，陳聖汶未採取救護或報警等必要措施即
    自行離去，而有「汽車駕駛人駕駛汽車肇事致人受傷而逃逸
    」之違規行為，經新竹縣警察局竹北分局警員陳柏熹填掣竹
    縣警交字第E00000000 號舉發違反道路交通管理事件通知單
    （下稱舉發通知單），爰依道路交通管理處罰條例第62條第
    4 項規定，裁處異議人罰鍰新台幣（下同）6000元，吊銷汽
    車駕駛執照，一年內不得考領駕駛執照等語。
二、聲明異議意旨初略以：伊固不否認伊於上開時地有與黃文治
    發生擦撞之事實，但伊當時確實有下車察看，並於確認對方
    未受傷後，方行離去，本案件於新竹地方法院檢察署偵查時
    ，案由係「非駕業務傷害」，亦可證伊並非屬肇事逃逸。嗣
    於本院調查中則坦承：伊願意坦承有肇事逃逸行為，惟檢察
    官已經就其行為給予緩起訴處分，伊並依檢察官之命令繳納
    公益金3 萬元。原處分機關上開處分應有違誤，爰依法聲明
    異議，請求撤銷原處分等語。
三、按交通法庭認為聲明異議有理由或聲明異議雖無理由而原處
    分不當或違法者，應以裁定將原處分經聲明異議部分撤銷，
    並自為裁定，道路交通案件處理辦法第20條前段定有明文；
    次按汽車駕駛人駕駛汽車肇事致人受傷或死亡者，應即採取
    救護措施及依規定處置，並通知警察機關處理，不得任意移
    動肇事汽車及現場痕跡證據，違反者處3,000 元以上9,000
    元以下罰鍰；前項駕駛人肇事致人受傷而逃逸者，吊銷其駕
    駛執照，1 年內不得考領駕駛執照，道路交通管理處罰條例
    第62條第3 項前段、第4 項前段、第67條第3 項分別定有明
    文。其立法本旨係在增進行車安全、保護他人權益，以維持
    社會秩序，因道路交通事故發生後，有受傷或死亡之情形者
    ，應即時救護或採取必要之措施，以防損害範圍之擴大。如
    駕駛人於肇事後，隨即駕車逃離現場，不僅使肇事責任認定
    困難，更可能使受傷之人喪失生命，自有從嚴處理之必要。
    又不得考領駕駛執照之規定，同係為維護車禍事故受害人生
    命安全、身體健康必要之公共政策，且在責令汽車駕駛人善
    盡行車安全之社會責任，屬維持社會秩序及增進公共利益所
    必要，此有司法院大法官釋字第284 號、第531 號解釋可資
    參照。職是之故，汽車駕駛人駕駛汽車發生交通事故，不論
    其責任之歸屬為何，即有義務留在肇事現場，採取救護或其
    他必要措施，並向警察機關報告，以保護他人權益，同時釐
    清肇事責任，自不待言。且道路交通管理處罰條例第62條第
    4 項之意旨，係因道路交通事故之發生，常非於鄰親家里，
    常有告救不能情事，乃科以肇事者須即採取救護或其他必要
    措施，並應向警察機關報告之法定義務，以防因就醫延誤致
    生無謂傷亡，是凡肇事人於行車肇事致人受傷或死亡，未即
    採取救護或其他必要措施，並向警察機關報告，即駕車駛離
    現場者，均應依該規定處罰。
四、經查：
  (一)異議人於上開時地，駕駛上開車輛，與黃文治發生擦撞，致
    黃文治因而人車倒地，惟異議人僅下車查看，但未留下姓名
    資料，且未確認被害人傷勢加以救護，亦未報警，反而駕車
    逕自離開等事實，異議人雖於聲明異議狀內否認，然於本院
    審理中經本院告知肇事逃逸之法規範意義後，終坦承伊確實
    有上開肇事逃逸行為，又異議人因上揭行為，經警方以肇事
    逃逸開單舉發，原處分機關據以裁處異議人罰鍰6,000 元及
    吊銷駕駛執照，1 年內禁考，而其涉犯刑法第185 條之4 之
    駕駛動力交通工具肇事，致人受傷而逃逸罪嫌，則經臺灣新
    竹地方法院檢察署檢察官偵查後認事證明確，而於99年7 月
    9 日以99年度偵字第5306號為緩起訴處分書，並諭令異議人
    應於緩起訴處分確定後6 個月內，向犯罪被害人保護協會新
    竹分會支付3 萬元緩起訴處分金，緩起訴期間為1 年，嗣依
    職權送請再議，亦經臺灣高等法院檢察署檢察長於同年11月
    18日以99年度上職議字第15248 號處分書駁回在案，其中緩
    起訴期間為99年11月18日起至100 年11月17日止，受處分人
    並已支付緩起訴處分金3 萬元等情等情，有本院99年8 月17
    日訊問筆錄、上開舉發通知單、裁決書及臺灣新竹地方法院
    檢察署檢察官上開緩起訴處分書、臺灣高等法院檢察署上開
    處分書、兆豐國際商業銀行99年12月28日新臺幣存摺類存款
    存款憑條副本聯、犯罪被害人保護協會新竹分會存摺影本各
    1 份等附卷可憑，是異議人因肇事逃逸受緩起訴處分確定，
    並已遵守檢察官之命令繳納公益金3 萬元等事實，堪予認定
    。
  (二)按94年2 月5 日公布，於95年2 月5 日施行之行政罰法第26
    條規定：「一行為同時觸犯刑事法律及違反行政法上義務規
    定者，依刑事法律處罰之。但其行為應處以其他種類行政罰
    或得沒入之物而未經法院宣告沒收者，亦得裁處之。前項行
    為如經不起訴處分或為無罪、免訴、不受理、不付審理之裁
    判確定者，得依違反行政法上義務規定裁處之。」。又其他
    種類行政罰，係指違反行政法上之義務應受「裁罰性」之「
    不利處分」，依行政罰法第2 條規定，包括限制或禁止行為
    之吊扣證照處分及警告性之講習處分在內。究其立法目的，
    一行為同時觸犯刑事法律及違反行政法上義務規定時，由於
    刑罰與行政罰同屬對不法行為之制裁，而刑罰之懲罰作用較
    強，故依刑事法律處罰，即足資警惕時，實無一事二罰再處
    行政罰之必要；且刑事法律處罰，由法院依法定程序為之，
    較符合正當法律秩序，應予優先適用，但罰鍰以外之沒入或
    其他種類行政罰，因兼具維護公共秩序之作用，為達行政目
    的，行政機關仍得併予裁處。故汽車駕駛人肇事逃逸時，如
    同時觸犯刑法第185 條之4 之公共危險罪者，道路交通主管
    機關除依上開行政罰法第26條第1 項但書規定，處以其他種
    類行政罰外，關於行政罰鍰部分，即應依行政罰法第26條、
    道路交通管理處罰條例第10條等規定移送地方法院檢察署處
    理，其後非有行政罰法第26條第2 項所定不起訴處分確定等
    事由，不得裁處行為人罰鍰。
  (三)而上開行政罰法第26條明定「一行為不二罰」之原則，且應
    受行政罰之行為如經「不起訴處分或為無罪、免訴、不受理
    、不付審理」之裁判確定者，始得依違反行政法上義務規定
    裁處之，法條並未明示包括「緩起訴」處分在內，惟因「緩
    起訴」處分之最終使被告免於刑事訴追之效果，與「不起訴
    」處分之效果相同，是以行政罰法第26條第2 項解釋上是否
    包括緩起訴處分之情形在內，實非無疑。復按緩起訴期間內
    ，有下列情形之一者，檢察官得依職權或依告訴人之聲請撤
    銷原處分，繼續偵查或起訴：1.於期間內故意更犯有期徒刑
    以上刑之罪，經檢察官提起公訴者。2.緩起訴前，因故意犯
    他罪，而在緩起訴期間內受有期徒刑以上刑之宣告者。3.違
    背第253 條之2 第1 項各款之應遵守或履行事項者，刑事訴
    訟法第253 條之3 第1 項定有明文。準此可認，經檢察官為
    「緩起訴」處分者，於「緩起訴」之猶豫期間內，最終是否
    會被檢察官提起公訴，猶懸而未定，亦即「緩起訴」處分於
    猶豫期間內尚未具有實質之確定力，檢察官於緩起訴期間內
    ，可對被告為繼續觀察，如被告顯無反省警惕之情或根本欠
    缺反省警惕之能力，檢察官仍得依職權或依告訴人之聲請，
    將被告「緩起訴」處分撤銷後，繼續偵查或起訴，固見緩起
    訴處分顯與不起訴處分之性質不同；甚至，緩起訴處分依刑
    事訴訟法第253 條之1 第1 項規定，係以「被告所犯為死刑
    、無期徒刑或最輕本刑三年以上有期徒刑以外之罪，檢察官
    參酌刑法第五十七條所列事項及公共利益之維護，認以緩起
    訴為適當者」為前提，可見緩起訴處分必以檢察官認定被告
    有「犯罪」為前提，亦有別於刑事訴訟法第252 條之絕對不
    起訴處分；況檢察官為緩起訴處分時，依刑事訴訟法第253
    條之2 第1 項規定對被告所為之指示及課予負擔，具有實質
    刑罰之效果，對被告具有財產減少及自由受限之影響，性質
    上可謂刑事處分，而緩起訴制度雖以特別預防為優先考量，
    但在具體個案決定上，實則已達到一般預防的作用及報應理
    念，基於一行為不二罰原則，受處分人既已就其行為受到刑
    事處分，自不應因同一行為再受到國家的處罰（臺灣高等法
    院暨所屬法院96年法律座談會刑事類提案第36號研討結果參
    照），是原處分機關移送意旨以緩起訴處分屬不起訴處分之
    一種，在法理上不為刑事處罰，自不生一事二罰之問題云云
    ，即有未洽。惟若行為人所支付之緩起訴處分金，未達道路
    交通管理處罰條例第92條第3 項所訂最低罰鍰基準規定者（
    依違反道路交通管理處罰條例統一裁罰基準表之規定，駕駛
    人違反處罰條例第35條第1 項第1 款之規定，其吐氣所含酒
    精濃度超過每公升0.55毫克以上者，小型車之最低罰鍰為49
    ,500元），依該條例第35條第8 項之規定，即需補繳不足最
    低罰鍰之部分，始為適法，且如一方面認為行為人依檢察官
    緩起訴處分命令而為金錢給付，與受刑事處罰無異，依行政
    罰法第26條之規定，監理機關不得再行裁罰；一方面卻又認
    為該等金錢給付不屬於道路交通管理處罰條例第35條第8項
    所定罰金，無須依該項規定補繳不足最低罰鍰部分之差額，
    理由顯有矛盾，且若緩起訴捐款金額低於最低罰鍰金額，亦
    有失公平（臺灣高等法院暨所屬法院97年法律座談會刑事類
    提案第39號研討結果參照），同理，本案肇事逃逸之情形，
    亦有上開研討結果之適用。
  (四)而本件異議人駕駛汽車肇事致人受傷而逃逸之行為，同時涉
    犯道路交通管理處罰條例第62條第4 項規定及刑法第185 條
    之4 之公共危險罪，其中刑事部分，業經臺灣新竹地方法院
    檢察署檢察官緩起訴處分確定，異議人並已依檢察官指示之
    負擔條件支付緩起訴處分金3 萬元等情，已如前述。核此緩
    起訴處分附加條件之履行固非刑法所定刑罰之種類，但已影
    響被告之財產權權益，具有實質刑罰之效果，實質上應可該
    當行政罰法第26條第1 項「依刑事法律」之刑事處分規定及
    道路交通管理處罰條例第35條第8 項規定之「罰金」，再參
    諸違反道路交通管理事件統一裁罰基準表所載，對於駕駛人
    駕駛汽車肇事致人受傷而逃逸，於期限內繳納或聽候裁決者
    ，最低應繳納罰鍰之數額為6,000 元，原處分亦係裁罰異議
    人應繳納罰鍰6,000 元，則本件異議人既已繳交3 萬元之緩
    起訴處分金，超過原處分裁罰之罰鍰金額，應認異議人因本
    件交通違規所應處之罰鍰部分處罰，已依刑事法律處罰，依
    行政罰法第26條第1 項前段規定所示之「一事不二罰原則」
    ，即不應就同一行為再予行政罰鍰之裁罰，是原處分機關對
    異議人裁處罰鍰6,000 元部分，與行政罰法第26條第1 項前
    段之規定意旨有違，此一部分之裁罰，顯有未當，無可維持
    。
五、綜上所述，本件異議人確有駕駛汽車肇事致人受傷而逃逸之
    違規行為，然異議人之同一違規行為既經新竹地檢署檢察官
    為緩起訴處分確定期滿未經撤銷，並命繳納支付3 萬元，依
    前揭說明，原處分機關裁處異議人罰鍰6,000 元部分，於法
    自有未合；又原處分機關裁處吊銷駕駛執照、1 年內禁止考
    領駕駛執照之部分，雖未具異議人聲明異議，然因駕車肇事
    逃逸僅有一交通違規行為，且有關其處罰效果之罰鍰、吊銷
    駕駛執照、1 年內禁止考領駕駛執照等處分，均無從分離，
    本院自應就原處分全部加以審理（臺灣高等法院暨所屬法院
    98年法律座談會決議第23號意旨參照）。從而，原處分機關
    之裁決既有上開違誤，自應由本院撤銷原處分機關之裁處，
    另行裁處如主文第2 項所示，以資適法。
六、據上論斷，應依99年10月26日修正施行之道路交通事件處理
    辦法第19條前段、第20條，裁定如主文。
中    華    民    國    99    年    12    月    30    日
                  交通法庭  法  官  蔡川富
以上正本證明與原本無異。
如不服本裁定，應於裁定送達後5日內向本院提出抗告狀。
中    華    民    國    99    年    12    月    30    日
                            書記官  朱苑禎

司法院資訊處製作；財團法人民間司法改革基金會備份。
